臺灣高雄地方法院民事判決　　　　　　　93年度訴字第2631號
原　　　告　乙○○
訴訟代理人　陳萬呈律師
被　　　告　甲○○
訴訟代理人　林俊良
　　　　　　謝美華
上列當事人間分割共有物事件，經本院於民國94年5月3日言詞辯
論終結，判決如下：
  主  文
兩造共有坐落高雄市○○區○○段第一二一一號地號土地准予分
割。分割方法為如附圖乙案所示A 部分土地（面積二百五十八平
方公尺）分歸原告所有，B 部分土地（面積六十五平方公尺）分
歸被告所有。
訴訟費用由被告負擔五分之一，餘由原告負擔。
  事實及理由
一、原告主張：緣坐落高雄市○○區○○段第1211地號（地目建
    ，面積323 平方公尺，下稱系爭土地）土地為兩造所共有，
    伊與被告之應有部分各為五分之四及五分之一，而系爭土地
    依其使用目的，並非不能分割，且兩造並無不分割之特約，
    惟兩造對分割方案尚有異見，致無法達成分割協議，為此乃
    依法訴請裁判分割，並請求判決按如附圖甲案所示B 部分土
    地（面積258 平方公尺）分歸原告所有，A 部分土地（面積
    65 平方公尺）分歸被告所有。
二、被告則以：伊對系爭土地不願分割而同意變賣，若以原物分
    割，請求以如附圖乙案所示方法而為分割。
三、按「共有物依其使用目的並非不能分割，而又未有不分割之
    期約者，各共有人自得隨時請求分割。」、「各共有人得隨
    時請求分割共有物，為民法第八百二十三條第一項前段所明
    定，此項規定，旨在消滅物之共有狀態，以利融通與增進經
    濟效益。」最高法院19年度上字第1853號、81年度台上字第
    2688號分別著有判例，是分割共有物乃為消滅物之共有狀態
    ，以利土地之融通及增進經濟效益，是除非因物之使用目的
    不能分割，或契約訂有不分割之期限，否則各共有人得隨時
    請求分割共有物。本件原告主張系爭土地為兩造依上開應有
    部分比例所共有，而系爭土地為建地，且兩造並無不為分割
    之約定，惟兩造迄仍無法達成分割之協議等情，業據其提出
    與所述相符之土地登記謄本、地籍圖謄本等件為證，並為被
    告所不爭執，本院依調查證據之結果，自堪信原告上開主張
    為真實。是系爭土地既屬建地而無依法令或物之使用目的不
    能分割之情形，且共有人之原告亦已請求分割，則依上開說
    明，原告本於系爭土地共有人之地位訴請裁判分割即屬有據
    ，依法自應予以准行。
四、次按「分割共有物，以消滅共有關係為目的。法院裁判分割
    共有土地時，除因該土地內部分土地之使用目的不能分割（
    如為道路）或部分共有人仍願維持其共有關係，應就該部分
    土地不予分割或准該部分共有人成立新共有關係外，應將土
    地分配於各共有人單獨所有」、「法院裁判分割共有物，定
    其分配，應斟酌各共有人之利害關係，並共有物之性質、價
    格、利用價值及經濟效益決之，要以維持全體共有人之公平
    為標準，所定方法須以適當者為限。」，最高法院69年台上
    字第1831號、78年台上字第2141號分別著有判例及裁判意旨
    可資參照。經查：
  (1)、系爭土地為一鋪設水泥地面之空地，目前充為停車場使用
      ，其西南邊面臨寬約4 公尺之私有巷道（即同段第1211-1
      、1212-2地號土地，該巷道業經都市計劃規劃為6 公尺寬
      道路），東南、西北、東北側均為他人所有之建地而各築
      有磚造1 層樓平房、鐵皮屋等地上物3 棟，另東南角則有
      1 坐落於他人所有而未在上開規劃道路範圍內之同段第12
      12-1號地號土地 (面積約1 平方公尺)之 磚牆，此經本院
      會同高雄市楠梓地政事務所人員到場勘測屬實，並製有勘
      驗筆錄、複丈成果圖及原告提呈之照片等件在卷可憑，且
      為兩造所不爭執，而兩造各依其應有部分比例計算其等分
      割所得之土地面積結果分別為258 平方公尺及65平方公尺
      ，此面積均非屬狹小而無法建築使用之畸零地，且系爭土
      地為空地，西南邊復面臨巷道，則其既得以原物分割而無
      致畸零地、袋地或有需拆除地上物之虞，被告主張欲以變
      賣之方式分割系爭土地，自與社會經濟及其他共有人之意
      願相違背而非可採。
  (2)、次按「建築基地鄰接下列畸零地，經調處二次不成立，申
      請人提出該基地無礙建築設計及市容觀瞻之相關圖說，提
      交本會審議通過者，得准予建築：一、應合併之畸零地臨
      接建築線，其面積在15平方公尺以下者。二、應合併之畸
      零地未臨接建築線，其面積在30平方公尺以下者。」高雄
      市畸零地使用自治條例第16條定有明文。本件系爭土地之
      東南角乃緊鄰同段第1212-1地號面積約1 平方公尺之畸零
      地已如上述，是該土地之面積僅約1 平方公尺，若鄰地所
      有人即兩造依法聲請調處承購未果，依前述規定，分得與
      之相鄰之兩造之任一人亦尚得提出相關圖說聲請准予建築
      而尚不影響其土地之使用，而依原告主張之如附圖甲案之
      分割方法，因將使被告所分得之面寬及面積均較小之土地
      緊鄰上開畸零地，其若再予退縮建築，將使該基地所能興
      築之房屋面寬更形縮小而影響出入，然若依附圖所示乙案
      之分割方式，兩造分割後之土地均得面臨西南邊巷道而得
      以出入，且因原告所有之土地面積達258 平方公尺，其臨
      巷道之面寬廣大，日後建築房屋縱無法與同段第1212-1地
      號之畸零地合併使用，對其影響亦微而不致影響出入，是
      權衡兩造利用及受影響之狀況，自應以如附圖乙案所示之
      分割方法較為適當。
  綜上，系爭土地宜於原物分割而無庸以變賣之方式為之，且以
  如附圖乙案所示之分割方法將A 部分土地分歸原告所有，B 部
  分土地分歸被告所有乃符兩造所有利益並社會公益及土地利用
  之經濟原則而屬妥當適宜，爰定其分割方法如主文第1 項所示
  。
五、據上論結，本件原告之訴為有理由，合依民事訴訟法第80條
    之1 ，判決如主文。
中　　華　　民　　國　　94　　年　　5 　　月　　17　　日
                    民事第五庭
                        審判長法  官　黃  宏  欽
                              法  官  謝  雨  真
                              法  官  郭  宜  芳
正本係照原本作成。
如不服本判決，應於送達後20日內，向本院提出上訴狀並表明上
訴理由，如於本判決宣示後送達前提起上訴者，應於判決送達後
10日內補提上訴理由書（須附繕本）。
中　　華　　民　　國　　94　　年　　5 　　月　　17　　日
                              書記官　劉  法  萱
